【裁判字號】    89,訴,280
【裁判日期】    901231
【裁判案由】    詐欺
【裁判全文】
臺灣花蓮地方法院刑事判決                          八十九年度訴字第二八號
    公  訴  人  臺灣花蓮地方法院檢察署檢察官
    被      告  丑○○
右被告因詐欺案件，經檢察官提起公訴（八十九年度偵緝字第七五號），本院判決如
左：
    主  文
丑○○無罪。
    理  由
一、公訴意旨略以：被告丑○○與乙○○（另案偵辦中）係夫妻，二人共同基於意圖
    為自己不法所有之常業犯意聯絡，假借受僱於設址花蓮縣吉安鄉○○路○段一四
    八號一樓丁○○○○股份有限公司（下稱丁○○○○）副經理之名義向人招覽國
    外旅遊團，使人陷於錯誤，而於（一）八十五年十二月間某日向子○○○○股份
    有限公司（下稱子○○○○）詐得旅遊團費十五萬元，（二）於八十五年十二月
    十日向辛○○詐得其所轉交之甲○○、寅○○、戊○○、庚○○四人之旅遊團費
    十萬零三千二百元，（三）於八十五年十二月十八日向宏懋實業公司詐購禮品一
    批，（四）八十六年一月七日向鄭敏通詐騙旅遊團費七千五百元，（五）於八十
    六年一月十七日向癸○○、己○○、壬○○、丙○○詐騙旅遊團費二萬元。丑○○取得上開團費及財物後，即將之轉交乙○○並將之佔為己有。屆期竟無法依約
    出團，嗣經如附表所示之被害人向丁○○○○追償團費時，始被發現，因認被告
    涉有刑法第三百三十九條之常業詐欺罪嫌等語。
二、本件公訴人認被告涉有右揭罪嫌，無非以被告坦承有收受被害人癸○○、己○○
    、壬○○、丙○○、甲○○、寅○○、戊○○、庚○○等人所繳交之團費，及被
    告係受僱於乙○○，且非永志旅社之副理，以及財物簽收單為其主要論據。訊據
    被告堅決否認有何詐欺犯行，並據辯稱：我們是靠行丁○○○○從事旅行社從事
    旅遊業務，業務我們自已跑，招到客戶之後旅遊出團時，要用丁○○○○名義出
    團，永志旅行在每個月向我們收靠行費，所收的團費都交給乙○○，乙○○本人
    欠地下錢莊的錢，所以就跑到國外去，沒有處理出團的事，其餘乙○○訂貨的事
    我都不知道等語。
三、按犯罪事實應依證據認定之，無證據不得推定其犯罪事實。又不能證明被告犯罪
    者，應諭知無罪之判決。刑事訴訟法第一百五十四條、第三百零一條第一項分別
    定有明文。按刑法第三百三十九條第一項詐欺罪之成立，以意圖為自己或第三人
    不法所有，以詐術使人將本人或第三人之物交付為要件。所謂以詐術使人交付，
    必須被詐欺人因其詐術而陷於錯誤，若其所用方法，不能認為詐術，亦不致使人
    陷於錯誤，即不構成該罪。
四、詐欺旅遊團費部分：
（一）被告丑○○確實有在從事旅遊行業等情，已有被告提出之自七十八年間起至八
      十五年間，分別在旅遊公司工作或參加台北市旅遊職業工會之勞工保險卡、八
      十二年當選台北市旅遊工會模範勞工之獎狀、當選台北市旅遊職業工會第三屆
      會員代表選舉當選名冊、台北市旅遊職業工會第四、五、六屆監事名錄附本院
      卷可查，另被告亦確實自八十五年八、九月間起，在告訴人丁○○○○花蓮分
      公司所在之花蓮縣吉安鄉○○路○段一四八號合署辦公從事旅遊事業之經營一
      節，除據告訴人於告訴狀、存證律師函及在偵查迭次指陳外，並據與被告配偶
      乙○○素有業務往來之廠商趙麗玲在偵查中證實，另亦經前與乙○○共同經營
      九富豪旅行社之合夥人儲慶平以及丁○○○○之經理劉平忠於八十六年三月二
      十日偵訊時供述甚詳，均有筆錄及資料附於八十六年偵字第一０四六號偵查卷
      可稽，足見被告確實有在從事旅遊工作，招攬國外旅遊團之業務，並非如公訴
      人所述之以旅遊工作為其常業詐欺之手段。況被告如非確實在從事旅遊業務，
      告訴人丁○○○○豈有容被告及其配偶在該旅行社內合署辦理業務之理。
（二）向客戶癸○○、己○○、壬○○、丙○○詐騙旅遊團費部分：查該筆旅遊團費
      之收款情形，業據被害人己○○在本院訊問時供述參加國外旅遊之情形：當初
      我是看到報紙廣告，我自己到吉安鄉的旅行社去為癸○○、我自己、我的小孩
      壬○○及朋友丙○○報名，並且繳了二萬元訂金（每人五千元）給公司的承辦
      小姐（即被告丑○○），事後因為沒有出團，我打電話去問，他們說不能出團
      ，因為沒有拿到費用，後來透過品保協會去交涉，後來旅行社退了二萬元團費
      給我們等語。依此，被害人既係主動前往確有在營業中之旅行社訂購國外旅遊
      行程，繳交團費，而由被告收受，雖事後未出團，然被告並未對被害人實施任
      何詐術行，此僅被告是否涉及侵占該筆團費問題，尚與詐欺行為有間。
（三）向辛○○詐騙其所轉交甲○○、寅○○、戊○○、庚○○旅遊團費部分：經查
      ，辛○○轉交旅遊團費之經過，業據辛○○在本院訊問時證稱：八十五年間在
      丁○○○○吉安鄉分公司上班，甲○○等四人的案子是我去向他們招攬的，我
      跟甲○○四人是朋友，旅遊地點是泗水，每一個人二萬多元，總共收了十幾萬
      元，八十五年底我在旅行社先將訂金一萬元交給被告，後來才把其餘的錢交給
      被告，被告有開立收據給我，後來客戶問我為何沒有消息，我回去問就發現被
      告已經沒有去上班了等語。核與被害人戊○○、庚○○在八十九年七月二十四
      日偵訊時所供：是丁○○○○辛○○向我們招攬，我們總共交了五萬多元的團
      費給辛○○，都是辛○○來接洽，乙○○、丑○○二人沒有出面接洽等語；庚○○在本院訊問時證稱：我跟我妻子戊○○均是鄰居辛○○招攬去巴里島旅遊
      ，每一個人二萬多元，我與我妻子及甲○○等四人都把團費交給辛○○，時間
      到了沒有出團，辛○○說公司倒了，錢交給被告夫妻等情均相符合，分別有筆
      錄可按。準此，既係旅行社之業務員對外招攬國外旅遊並收取團費，尚難認被
      告有對被害人甲○○等四人或業務員辛○○施用何種詐術，雖被告確由辛○○
      處收取旅遊團費為真，然亦為被告是否涉有侵占團費之問題，被告所為亦非詐
      欺行為。
（四）至騙取客戶鄭敏通旅遊團費七千五百元部分：公訴人雖認被告有向鄭敏通詐騙
      旅遊團費七千五百元之行為，然公訴人所據之證據僅係根據告訴人丁○○○○
      在八十六年二月二十五日向檢察官提出告訴時，於告訴狀中所附之乙○○夫妻
      所積欠客戶之欠債目錄編號十五所載之飛機票七千五百元（詳見八十六年偵字
      第一０四六號偵查卷第十二頁之附表一）之記載，以及並非由被告簽寫，有鄭
      敏通簽名之七千五百元之收費明細表（詳見同上偵查卷第三十九頁）一紙為論
      罪之依據，惟上開二紙告訴人公司所提出之資料，其上又未見任何記載被告犯
      行之事證，已難認被告涉有此部分詐欺行為，再該鄭敏通於偵查中，並未經檢
      察官傳喚到庭以查明實情，又遍閱全卷亦欠缺鄭敏通之年籍、住居所等資料足
      供本院傳喚調查，本院就就卷內現存資料自無從調查，因而就此部分自屬無證
      據證明被告涉有向鄭敏通詐騙七千五百元之犯罪存在。
（五）向子○○○○詐騙團費部分：業據子○○○○之告訴代理人常國慶於八十六年
      十二月十一日偵訊時指陳：丑○○、乙○○二人係夫妻關係，八十五年十二月
      間乙○○告訴本公司說他有一團十五人要到琉球玩，要我們替他安排訂房及機
      位等事宜，並交付九萬元用給我們，尾款約定在出團當日要付清，尾款是十五
      萬元，但他在出團後第四天（即八十五年十二月十三日）郵寄十五萬元之支票
      給我們，該支票是乙○○為發票人，該支票到期日為八十五年十二月二十日，
      我們屆期去領款，該支票遭退票，他有到我們公司說有誠意解決，開了三張每
      張五萬元之支票給我們，三張支票屆期又退票，我們就聯絡他們二人，但他們
      已不知去向，所以認為丑○○詐欺是因為辦理護照及簽證等事宜都是丑○○與
      我們聯絡，該次團有出團，費用共二十四萬元，扣除之前付的九萬元，尚欠十
      五萬元，費用花在團員之食宿、門票等，團員之機票護照我有交給該團領隊，
      保管條上之金額是由我寫好後，由乙○○簽名後，再傳真給我，實際上他並未
      保管二十四萬元等語，有筆錄、現金保管條、乙○○所簽發之支票影本附八十
      六年偵字第四五一一號卷可查。則依告訴代理人所述，其間或有民事債權之糾
      紛，但難認依其內容以觀，被告丑○○有何對子○○○○施用詐欺行為。
（六）綜前所述，被告確實有實際從事旅遊業務，而被告縱有由鄭敏通、辛○○（轉
      交甲○○、寅○○、戊○○、庚○○田人旅遊團費）、癸○○、己○○、壬○○、丙○○等人收取旅遊團費，或被告之配偶乙○○有積欠子○○○○十五萬
      元出團費用之事實，然被告既未對被害人等實施詐術使之受騙，或並無詐欺之
      證據，顯然被告之行為應不構成詐欺罪。
五、詐欺宏懋實業公司禮品部分：
（一）經查，向宏懋實業公司訂購禮品一事，不論訂貨，收受貨品，交貨地點均與被
      告丑○○無涉等情，業據被害人宏懋實業公司負責人趙子銘、劉淑貞夫妻到庭
      證述：當初是乙○○與另一位先生到我們公司隔壁印刷行印宣傳單，順便道我
      們店內訂貨，是用旅行社的名義訂的，訂貨原因是要給旅行社客戶摸彩用，訂
      購金額大約十萬多元上下，包含很多小家電，當初我有跟他要訂金，他跟我說
      貨送到後會開三分之一價金的票給我，我是要求貨到時最少要負一半現金，他
      跟我說他們公司那麼大不會不給錢，後來乙○○要求我們把貨送公司以外的地
      方，另有少部分是送到公司，送到時有開貨款三分之一金額的支票（是否開丑
      ○○的票要詳查），餘款要我過二天去拿，後來我去拿時已經人去樓空，支票
      後來跳票了等語，有本院筆錄可稽；而被害人趙子銘在八十六年三月二十日偵
      訊時則指訴：八十五年十二月十八日乙○○來我宏懋實業公司訂購禮品，訂購
      一些電器裝飾用品，價格為六萬二千零十五元，他付了一萬五千元訂金，他有
      出示名片，上記載他是丁○○○○副總，要我們送貨到公司，由他簽收，當時
      丑○○也有在證據上簽收，他要我們在八十六年一月十六日收尾款，結果我去
      收時，他人已不在了等語，見八十六年度偵字第八六０號、第一０四六號筆錄
      ，核依上開被害人所述內容，被告丑○○既未前往訂購貨品，訂貨者為乙○○
      ，而被害人在偵查中所提出之二張貨品簽收單，其中客戶欄之簽收人均為「王
      」（詳見八十六年偵字第一０四六號偵查卷第九四頁），而非被告丑○○，則
      已難認被告丑○○有簽收貨品，而涉有共同詐購禮品之行為，至乙○○確否以
      丑○○名義簽發支票一節，被害人並未提出任何資料以供採認，且遍閱全部偵
      查卷宗亦無資料可認，此部分已難真實。況被害人趙子銘夫妻經本院於九十年
      三月一日當庭諭知補陳支票或其他相關資料供本院調查後，迄本院審結本案時
      ，歷時數月之久，均未補提資料供本院調查，則並無證據足佐被告丑○○是否
      共同向被害人詐騙禮品之積極證據。
（二）至向被害人趙子銘所經營之宏懋實業公司訂購禮品之乙○○，在偵查中並未經
      檢察官傳喚到庭，以調查確切事實及被告丑○○是否亦涉有共同詐購禮品，因
      而並無不利於被告之證據而認。而乙○○經本院多次傳喚亦未到庭外，其人亦
      遷出國外，無法傳拘等情，有法務部戶役政連結作業系統資料一紙附本院卷可
      按，此部分本院已極盡調查之能事，亦予敘明。
（三）綜上所述，本案被害人趙子銘縱有受人詐騙禮品一事，依卷內所示之證據，亦
      僅能認定其實施詐騙行為者，僅為乙○○一人，並無被告丑○○亦涉有共同詐
      騙禮品之積極事證，既無證據，即難僅以被告丑○○係乙○○之配偶，即遽認
      被告與乙○○共同涉有詐欺罪嫌。
六、依前所述，被告丑○○並無以經營旅行業務為常業詐欺手段，而向被害人等詐騙
    旅遊費用及向宏懋實業公司詐購禮品之證據可採，自難認其涉有犯罪，此外復查
    無其他積極證據，足資證明被告確有公訴人所指之詐欺犯行，揆諸首揭說明，不
    能證明被告犯罪，依法應諭知無罪之判決。至被告於旅行社內收受被害人等旅遊
    團費用，事後未能出團，其是否涉及將團費侵占行為，因侵占行為與詐欺行為之
    基本事實並不相同，本院自不得加以審理，應由檢察官另行偵辦，併予敘明。
據上論斷，應依刑事訴訟法第三百零一條第一項判決如主文。
本案經檢察官李子春到庭執行職務
中      華      民      國    九十      年     十二     月    三十一    日
                                台灣花蓮地方法院刑事庭
                                    法  官  吳  順  龍
右正本證明與原本無異。
如對本判決不服，應於送達後十日內，向本院提出上訴狀。（應抄附繕本）告訴人或
被害人如對於本判決不服者，應具備理由請求檢察官上訴，其上訴期間之計算係以檢
察官收受判決正本之日期為準。
                                    法院書記官
中      華      民      國    九十一    年     一       月      四      日


司法院資訊處製作；財團法人民間司法改革基金會備份。
